【裁判字號】    90,判,2291
【裁判日期】    901206
【裁判案由】    綜合所得稅
【裁判全文】
最  高  行  政  法  院  判  決                    九十年度判字第二二九一號
    原      告  甲○○
    被      告  財政部臺灣省中區國稅局
    代  表  人  楊重華
右當事人間因綜合所得稅事件，原告不服行政院中華民國八十九年三月九日台八十九
訴字第○六九四五號再訴願決定，提起行政訴訟。本院判決如左：
    主  文
再訴願決定、訴願決定及原處分均撤銷。
訴訟費用由被告負擔。
    事  實
緣原告民國八十五年度綜合所得稅未辦理結算申報，經被告查得有應稅薪資所得新臺
幣（下同）六五二、六二二元，已超過當年度規定之免稅額及標準扣除額之合計數，
除發單補徵原告八十五年度綜合所得稅外，並依行為時所得稅法第一百十條第二項規
定，處以所漏稅額三○、六四○元○．四倍之罰鍰計一二、二○○元（計至百元止）
。原告不服，就罰鍰部分，申請復查結果，未准變更，提起一再訴願，遞遭決定駁回
，遂提起行政訴訟。茲摘兩造訴辯意旨於次：
原告起訴意旨略謂：一、按司法院釋字第二七五號解釋意旨略謂「人民違反法律上之
義務而應受行政罰之行為，法律無特別規定時，雖不以出於故意為必要，仍需以過失
為其責任條件。但應受行政罰之行為，僅須違反禁止規定或作為義務，而不已發生損
害或危險為其要件者，推定為有過失，於行為人不能舉證證明自己無過失時，即應受
處罰」原告於前述期間因案在獄，至八十七年三月三十日始假釋出獄，於服刑期間無
法至被告處理申報，且原告於服刑前並未接到九皇有限公司八十五年度之薪資扣繳憑
單，原告單身一人出獄後回到住處亦未發現郵局投送之扣繳憑單，此種情況下焉能委
託他人代為處理申報（且目前法令似未有此代為申報之規定，惟訴願委員均強調須託
人代為申報）。二、被告於複查決定中所引用之財政部七十三年台財稅第五○五九七
號，由其意旨觀之本函示是指服兵役而言，服兵役並未喪失人身自由，可以請假休假
等方式返家處理申報，與原告情況並不相同，此引用法令錯誤。三、綜上事實及情節
觀之，原告並無過失，但複查、訴願委員卻侷限於法規上作業，不敢在法理上推論，
請判決撤銷一再訴願決定及原處分等語。
被告答辯意旨略謂：一、按「納稅義務人應於每年二月二十日起至三月底止，填具結
算申報書，向該管稽徵機關，申報其上一年度內構成綜合所得總額或營利事業收入總
額之項目及數額，以及有關減免、扣除之事實，並應依其全年應納稅額減除暫繳稅額
及尚未抵繳之扣繳稅額，計算其應納之結算稅額，於申報前自行繳納。」又「納稅義
務人未依本法規定自行辦理結算申報，而經稽徵機關調查，發現有依本法規定課稅之
所得額者，除依法核定補徵應納稅額外，應照補徵稅額，處三倍以下之罰鍰。」為行
為時所得稅法第七十一條第一項及第一百十條第二項所明定。二、本件原告不服被告
之罰鍰處分，以八十五年度綜合所得稅結算申報期間，其因案在獄服刑，故未能辦理
申報，應從寬審酌云云，申經復查決定，以原告若因服刑期間，無法親自辦理申報，
則應委託他人代為辦理綜合所得稅結算申報，是原告縱非故意，亦難謂無過失，依司
法院釋字第二七五號解釋，仍應論罰，未准變更。原告猶不服，循序訴經訴願、再訴
願決定除持與被告相同之論見外，並以原告八十五年度既有應稅薪資所得，依首揭所
得稅法第七十一條第一項規定，即應據以申報所得稅，原告未為申報，被告依同法第
一百十條第二項規定處以罰鍰，於法並無不合，原告主張免罰，於法無據，遂駁回其
訴願及再訴願。三、查司法院釋字第二七五號解釋：「人民違反法律上之義務而應受
行政罰之行為，法律無特別規定時，雖不以出於故意為必要，仍須以過失為其責任條
件。但應受行政罰之行為，僅須違反禁止規定或作為義務，而不以發生損害或危險為
其要件者，推定為有過失，於行為人不能舉證證明自己無過失時，即應受處罰。」前
揭函釋雖不以故意為要件，仍須以過失為責任條件，原告雖訴稱於申報期間無法親自
前往且主張未收到扣繳憑單，惟查原告八十五年度於九皇有限公司領取薪資所得六五
二、六二二元為徵納雙方所不爭事實，原告不能證明自己無過失，仍執前詞主張免罰
，於法無據，委無足採，請判決駁回原告之訴等語。
    理  由
本件被告以原告八十五年度綜合所得稅未辦理結算申報，經被告查得有應稅薪資所得
新臺幣（下同）六五二、六二二元，已超過當年度規定之免稅額及標準扣除額之合計
數，除發單補徵原告八十五年度綜合所得稅外，並依行為時所得稅法第一百十條第二
項規定，處以所漏稅額三○、六四○元○．四倍之罰鍰計一二、二○○元（計至百元
止）。原告對罰鍰部分不服，以八十五年度綜合所得稅結算申報期間，其因案在獄服
刑，故未能辦理申報，應從寬審酌云云，申經復查決定，以原告若因服刑期間，無法
親自辦理申報，則應委託他人代為辦理綜合所得稅結算申報，是原告縱非故意，亦難
謂無過失，依司法院釋字第二七五號解釋，仍應論罰等語為論據，駁回原告復查之申
請。惟查原告於本件綜合所得稅申報期間，因案在監服刑，至八十七年三月三十一日
始獲假釋出獄，有原處分卷附臺灣自強外役監獄假釋證明書影本可稽。是原告於本件
申報期間既因在監服刑喪失人身自由，自無法提出申報，亦非當然可委託他人代為申
報。從而其未能為本件之申報，即難認有何過失。被告以前述理由予以處罰，一再訴
願決定遞予維持，即難謂無違誤。至被告復查決定所引財政部七十三年一月二十六日
台財稅字第五○五九七號函釋，係指納稅義務人在外島服役者，未申報當年度所得稅
，仍應依規定處罰而言。與本件原告在監服刑之情形有間，該函釋於本件自無其適用
。原告起訴意旨指摘一再訴願決定及原處分違誤，非無理由，應由本院併予撤銷，以
期適法。
據上論結，本件原告之訴為有理由，爰依行政訴訟法施行法第二條、行政訴訟法第九
十八條第三項前段，判決如主文。
中    華    民    國      九十      年      十二      月      六        日
                    最 高 行 政 法 院  第 五 庭
                                審 判 長 法  官      廖  政  雄
                                         法  官      趙  永  康
                                         法  官      林  清  祥
                                         法  官      鍾  耀  光
                                         法  官      姜  仁  脩
右  正  本  證  明  與  原  本  無  異
                                         法院書記官  彭  秀  玲
中    華    民    國      九十      年      十二      月      六        日


司法院資訊處製作；財團法人民間司法改革基金會備份。
